---
title: "Ejercicio de Fin de Módulo II"
author: "Jeshua Zyanya Bejarano García"
date: "2024-09-26"
output: github_document
---

Llamamos las librerias a utilzar.
```{r}
library(openxlsx)
library(ggplot2)
library(reshape2)
library(dplyr)
library(lubridate)
library(fpp3)
library(scales)
library(gganimate)
library(animation)
library(dygraphs)
```

Cargamos nuestras bases de datos.
```{r}
BMon_Circ_Dep <- read.xlsx("data/BaseMonetaria_Circulante_Depósito.xlsx",startRow = 18, colNames = T,detectDates=T)
Billetes_Monedas <- read.xlsx("data/BilletesMonedas_en_circulación.xlsx",startRow = 18, colNames = T,detectDates=T)
```

Transformamos nuestros datos para acomodarlos.
```{r}
BMon_Circ_Dep <- BMon_Circ_Dep %>% 
  mutate(Fecha = yearmonth(Fecha)) %>%
  group_by(Fecha) %>% 
  summarise(
    "Base monetaria" = sum(SF43695),
    "Billetes y monedas en circulación" = sum(SF43702),
    "Depósitos bancarios en cuenta corriente" = sum(SF43696)
    ) %>% 
  as_tsibble(index=Fecha); head(BMon_Circ_Dep)
```
```{r}
Billetes_Monedas <- Billetes_Monedas %>% 
  mutate(Fecha = yearmonth(Fecha),
         "Billetes y monedas en circulación" = as.numeric(SF1),
         "Público" = as.numeric(SF4),
         "En caja de bancos" = as.numeric(SF5),
         .keep = "none"
         ) %>% 
  as_tsibble(index=Fecha); head(Billetes_Monedas)
```

Graficamos un par de Boxplots de los billetes y monedas en circulación al público mexicano y en cajas.
```{r}
Billetes_Monedas %>% melt(id.vars = "Fecha") %>% 
  filter(variable=="Público" | variable=="En caja de bancos") %>% 
  ggplot(aes(x=variable,y=value,fill=variable)) +
  geom_boxplot() +
  labs(title="Billetes y monedas en circulación en México (2000-2024)",
       x="",
       y="Miles de $mxn")+
  scale_y_continuous(labels=label_comma()) +
  theme(legend.position = "none")
```
Construímos dos gráficos de barras para las mismas variables a lo largo del tiempo. 
```{r}
Billetes_Monedas %>% melt(id.vars = "Fecha") %>%
  filter(variable=="Público" | variable=="En caja de bancos") %>% 
  ggplot(aes(x=Fecha,y=value)) +
  geom_bar(position = "dodge",stat="identity") + 
  facet_grid(variable~.,scales="free") + 
  labs(title="Billetes y monedas en circulación en México",
       subtitle="2000-2024",
       x="",
       y="Miles de $mxn") +
  scale_y_continuous(labels=label_comma())
```

Graficamos la base monetaria mexicana: los billetes y monedas en circulación y los depósito bancarios en cuenta corriente.
```{r fig.height=6}
BMon_Circ_Dep %>% melt(id.vars = "Fecha") %>%
  filter(variable!="Base monetaria") %>% 
  ggplot(aes(x=Fecha,y=value)) +
  geom_line() + 
  facet_grid(variable~.,scales="free") + 
  labs(title="Base monetaria en México",
       subtitle="2000-2024",
       x="",
       y="Millones de $mxn")+
  geom_smooth(method="loess") + 
  scale_y_continuous(labels=label_comma())
```

Graficamos lo de arriba sin la tendencia y con animación.
```{r}
BMon_Circ_Dep %>% melt(id.vars = "Fecha") %>%
  filter(variable!="Base monetaria") %>% 
  ggplot(aes(x=as.Date(Fecha),y=value)) +
  geom_line() + 
  facet_grid(variable~.,scales="free") + 
  labs(title="Base monetaria en México",
       subtitle="2000-2024",
       x="",
       y="Millones de $mxn") +
  scale_y_continuous(labels=label_comma()) +
  transition_reveal(along=as.Date(Fecha))
```

