---
title: "Gráficos de líneas y  series temporales."
author: "Jeshua Zyanya Bejarano García"
date: "2024-05-04"
output: html_document
---

```{r}
library(openxlsx)
library(ggplot2)
library(reshape2)
library(scales)
library(tidyquant)
library(xml2)
```

Ruta de la computadora actual
```{r}
# ruta_act <- "C:\\Users\\Owen\\Documentos\\Jeshua\\" # En la mejor máquina que tenemos
# ruta_act <- "C:\\Users\\Lenovo T440\\Documents" # Nuestra Laptop escolar
```


```{r}
#file.choose()
#setwd(ruta_act)
datos <- read.xlsx("..\\data\\BASE DE DATOS.xlsx",
                   sheet = "Hoja1",detectDates = T)
head(datos)
```

```{r}
ggplot(data=datos)+
  aes(x=PERIODO)+
  aes(y=EXPORTACIONES)+
  geom_line()+
  geom_point(color="blue",alpha=0.5,size=1.5) +
  geom_hline(yintercept = mean(datos$EXPORTACIONES), col = "grey") +  # Línea horizontal de media 
                                                                     # promedio.
  geom_vline(xintercept = as.numeric(
    as.Date(tail(datos$PERIODO,n=1))), linetype=1) +  # Línea vertical al último periodo.
  geom_vline(xintercept = as.numeric(
    as.Date(tail(datos$PERIODO,n=13)[1])), linetype=4) + # Línea vertical al periodo 13. tail es una función que devuelve los últimos n periodos, empezando por el más anterior.
  annotate(geom = "text",
           x = as.Date(tail(datos$PERIODO,n=1)),
           y=2000000,
           label="crisis",angle=90,size=4) + # La pequeña anotación de "crisis" para la última línea.
  labs(title="Evolución de las exportaciones del Ecuador",
       subtitle = "En miles de millones",
       caption = "Fuente: BCE\n Elaboraci?n:autor") + # Etiquetas dadas, título, subtítulo y fuente.
  theme(text = element_text(size=14),legend.position = "bottom",
        axis.text.x = element_text(angle = 90, hjust=1,size=9)) + #un poco de cambios en fechas
  scale_x_date(date_labels = "%Y %b",breaks=datos$PERIODO) # Cambiar la escala y orientación de los ejes con los meses incluídos.

#scale_x_date(date_labels = "%Y %b",breaks = scales::pretty_breaks(n = 12)) # Esta línea tambien puede usarse para colocar las etiquetas.
```

## Guardando gráficos.
```{r}
last_plot()
ggsave("exportaciones.png", width = 8, height = 5) # Se puede guardar el gráfico con el tamaño deseado.
dev.off() # Cierre del dispositivo.
```
## Gráficas múltiples.
```{r}
#file.choose()
#setwd(ruta_act)
datos <- read.xlsx("..\\data\\importacionesperu.xlsx",
                   sheet = "Mensuales",detectDates = T)

str(datos)
```
Cambiamos el formato periodo a fecha y redondeamos las variables.
```{r}
# Agrupando un poco los datos para poder analizarlos
datos$periodo <-  seq(as.Date("2014/08/1"), as.Date("2019/05/1"), by = "month")
datos[,2:6] <- round(datos[,2:6],2)
```

Para graficar varias variables es importante primero
transformar la data a tipo panel
con melt.
Al usar melt, debemos colocar x, y, fill

```{r}
melt1 <- melt(datos,id.vars = "periodo"); melt1
```

Hay dos formas de dividir las variables en paneles

- facet_grid: se usa generalmente para variables discretas, y genera paneles por columnas.

- facet_wrap: mejor opción. permite generar los gráficos en forma rectangular puedes usar scales free para probrar diferencias.
```{r}
ggplot(data=melt1,aes(x=periodo,y=value))+
  geom_line()+facet_grid(.~ variable,scales = "free") #.~variable significa 'todos contra los valores de variable'.

ggplot(data=melt1,aes(x=periodo,y=value))+
  geom_line()+facet_wrap(.~ variable,scales = "free") # Se puede modificar free por free_x o free_y para liberar los ejes a cada gráfico según la necesidad.
```
Podemos cambiar la orientación del gráfico a filas
```{r}
ggplot(data=melt1,aes(x=periodo,y=value))+
  geom_line()+facet_grid(variable ~. ,scales = "free")

ggplot(data=melt1,aes(x=periodo,y=value))+
  geom_line()+facet_wrap(variable ~. ,scales = "free")
```
wrap también puede controlar el número de columnas.
```{r}
ggplot(data=melt1,aes(x=periodo,y=value))+
  geom_line()+facet_wrap(variable ~. ,scales = "free",ncol = 2)
```
Usualmentre trabajo con wrap. Agregemos otras cosas adicionales
```{r}
ggplot(data=melt1,aes(x=periodo,y=value))+
  geom_line()+facet_wrap(.~variable  ,scales = "free")+
  geom_smooth(method="lm")  
```
```{r}
ggplot(data=melt1,aes(x=periodo,y=value))+
  geom_line()+facet_wrap(.~variable  ,scales = "free")+
  geom_smooth(se=FALSE, method="lm", colour="black")  
```
```{r}
ggplot(data=melt1,aes(x=periodo,y=value))+
  geom_line()+facet_wrap(.~variable  ,scales = "free")+
  geom_smooth(se=FALSE, method="lm", formula=y~1 ,colour="red")
```
Probemos con una media m?vil de 3 meses
```{r}
ggplot(data=melt1,aes(x=periodo,y=value))+
  geom_line()+facet_wrap(.~variable ,scales = "free")+
  geom_smooth(aes(color="promedio"),se=FALSE,
              method="lm", formula=y~1,show.legend = TRUE)+
  geom_ma(aes(color="MA(12)"),ma_fun = SMA,
              n = 12, alpha=0.8, size = 3,
              show.legend = TRUE)
```
```{r}
ggplot(data=melt1,aes(x=periodo,y=value))+
  geom_line()+facet_wrap(.~variable ,scales = "free")+
  geom_smooth(aes(color="promedio"),se=FALSE,
              method="lm", formula=y~1,show.legend = TRUE)+
  geom_ma(aes(color="MA(12)"),ma_fun = SMA,
              n = 12, alpha=0.8,size = 1,
              show.legend = TRUE)+
  scale_colour_manual(name = 'legendas', 
                      values = c('promedio' = 'black',
                                 'MA(12)' = 'red'),
                      labels = c('promedio',
                                 'media movil 12'))
```
```{r}
ggplot(data=melt1,aes(x=periodo,y=value))+
  geom_line()+facet_wrap(.~variable ,scales = "free")+
  geom_smooth(aes(color="promedio"),se=FALSE,
              method="lm", formula=y~1,show.legend = TRUE)+
  geom_ma(aes(color="MA(12)"),ma_fun = SMA,
              n = 12,size = 1,
              show.legend = TRUE)+
  scale_colour_manual(name = 'legendas', 
                      values = c('promedio' = 'black',
                                 'MA(12)' = 'red'),
                      labels = c('promedio',
                                 'media movil 12'))+
  geom_smooth(method="lm")+
  scale_x_date(date_labels = "%Y %b",breaks="6 months")+
  theme(legend.position = "bottom",
                                 axis.text.x = element_text(angle = 90,
                                                            hjust=1,size=7))
```
CORRECCIÓN 1
En la parte de scale_colour, en values, no hay que colocar el
nombre de la variable, sino solo el color, según el orden.
```{r}
ggplot(data = melt1,aes(x=periodo,y=value))+
  geom_line()+facet_wrap(variable ~.,scales = "free",ncol=3)+
  geom_smooth(aes(color="promedio"),se=FALSE,
              method = "lm",formula=y~1,show.legend = TRUE)+
  geom_ma(aes(color="MA(12)"),ma_fun = SMA,
          n=12,size=1,
          show.legend = TRUE)+
  scale_colour_manual(name = 'Leyenda',
                      values = c("red" ,
                                 "blue"),
                      labels=c("Promedio",
                               "Media Móvil 12"))+
  geom_smooth(method = "lm")+
  scale_x_date(date_labels = "%Y %b",breaks = "3 months")+
  theme(legend.position = "bottom",
        axis.text.x = element_text(angle=90,
                                   hjust=1,
                                   size=7))
```

CORRECCIÓN 2
Si le da igual controlar los colores, solo debe quitar
scale_colour y correrlo sin esta función.
```{r}
ggplot(data = melt1,aes(x=periodo,y=value))+
  geom_line()+facet_wrap(variable ~.,scales = "free",ncol=3)+
  geom_smooth(aes(color="promedio"),se=FALSE,
              method = "lm",formula=y~1,show.legend = TRUE)+
  geom_ma(aes(color="MA(12)"),ma_fun = SMA,
          n=12,size=1,
          show.legend = TRUE)+
  geom_smooth(method = "lm")+
  scale_x_date(date_labels = "%Y %b",breaks = "3 months")+
  theme(legend.position = "bottom",
        axis.text.x = element_text(angle=90,
                                   hjust=1,
                                   size=7))
```

