---
title: "Boxplots"
author: "Jeshua Zyanya Bejarano García"
date: "2024-05-10"
output: html_document
---
Llamamos las librerías.
```{r setup, include=FALSE}
library(openxlsx)
library(ggplot2)
library(reshape2)
library(lubridate)
library(dplyr)
```
Importamos los datos.
```{r}
datos <- read.xlsx("~\\Libros_cursos_Estadística\\Betamétrica\\M2_AnálisisExporatorio_AutomatizaciónReportes\\data\\importacionesperu.xlsx",
                   sheet = "Mensuales",detectDates = T)

str(datos)
```
Agrupando un poco los datos para poder analizarlos
```{r}
datos$periodo <-  seq(as.Date("2014/08/1"), as.Date("2019/05/1"), by = "month")

datosagrupados <- datos %>%
  mutate(anio=year(periodo),
         mes=month(periodo))%>%
  select(anio,mes,everything())%>%
  select(-Total,-periodo)%>%
  #filter(mes<=tail(mes,n=1))%>%
  group_by(anio)
```

Para barras stacked
x, y, fill si hay varias variables, es probable que se deba usar la función melt de la librería reshape2.
```{r}
magrupados <- melt(datosagrupados,id.vars = c("anio","mes"))
```

Graficamos un primer intento el boxplot.
```{r}
ggplot(magrupados,aes(x=anio,y=value,fill=variable))+
  geom_boxplot()+facet_wrap(~variable,scales = "free")+
  theme(legend.position = "bottom")
```

Guardamos nuestro gráfico.
```{r}
last_plot()
ggsave("importacionesstack.png", width = 8, height = 8)
```

Cambiando el facet para analizar por anio, donde las x son las variables. 
Agregemos jitter generar una aleatoriedad en los datos y se los pueda visualizar como dispersión.
```{r}
ggplot(magrupados,aes(x=variable,y=value,fill=variable))+
  geom_boxplot()+
  geom_jitter(width=0.1,alpha=0.2)+
  facet_wrap(~anio,scales = "free")+
  theme(legend.position = "bottom",
        axis.text.x = element_text(angle=90,hjust = 1))
```
Veamos cuando las x son anios y el facet es por variable.
es decir, generemos el boxplot por anio, separando por variable en el encabezado del gráfico.
```{r}
ggplot(magrupados,aes(x=factor(anio),y=value))+
  geom_boxplot(aes(fill=variable))+facet_wrap(~variable,scales = "free")+
                 geom_jitter(width=0.1,alpha=0.2,aes(color=variable))+
  theme(legend.position = "none", axis.text.x = element_text(angle = 90, hjust = 1))
```
Mucho mejor!
