---
title: "Gráficos de barras"
author: "Jeshua Zyanya Bejarano García"
date: "2024-05-08"
output: html_document
---

```{r}
library(openxlsx)
library(ggplot2)
library(reshape2)
library(dplyr)
library(lubridate)
```

```{r}
datos <- read.xlsx("..\\data\\BASE DE DATOS.xlsx",
                   sheet = "Hoja1",detectDates = T)
head(datos)
```
## Gráfico de barras no apiladas horizontales.

```{r}
ggplot(data=datos)+
  aes(x=PERIODO)+
  aes(y=EXPORTACIONES)+
  geom_bar(position = "dodge",stat="identity") # position dodge es una barra al lado de otra, stat es lo que se va a colocar los valores propios del data frame.
```
Agrupando un poco los datos para poder analizarlos
```{r}
datos <- datos %>%
         mutate(anio=year(datos$PERIODO),
                mes=month(datos$PERIODO)) %>%
         select(anio,mes, everything())  


datosagrupados <- datos %>%
                  filter(mes<=tail(datos$mes,n=1))%>% # Recordar que tail devuelve el último valor                                                     disponible del data frame datos (en este caso)
                  select(-PERIODO)%>%
                  mutate(anio=as.numeric(anio))%>%
                  group_by(anio)%>%
                  summarise_each(list(sum))

datosagrupados <- round(datosagrupados,2)
```
Construímos el gráfico de barras.
```{r}
ggplot(data=datosagrupados)+
  aes(x=anio)+
  aes(y=EXPORTACIONES)+
  geom_bar(position = "dodge",stat="identity")+
  geom_text(aes(label=EXPORTACIONES), vjust=0, color="black", size=3)+ # Aquí editamos el texto de las etiquetas que iran encima de las barras. vjust=0 ajusta en vertical el texto.
  labs(title="Evolución de las exportaciones del Ecuador", # Añadimos el título, el sub y el                                                                   caption
       subtitle = "En miles de millones",
       caption = "Fuente: BCE\n Elaboraci?n:autor")
```
Guardamos el gráfico de barras.
```{r}
last_plot()
ggsave("exportacionesbarra.png", width = 8, height = 5)
```

## Gráfico de barras no apiladas en vertical.

```{r}
ggplot(data=datosagrupados)+
  aes(x=anio)+
  aes(y=EXPORTACIONES)+
  geom_bar(position = "dodge",stat="identity")+coord_flip()+ # coord_flip orienta en vertical.
  geom_text(aes(label=EXPORTACIONES), vjust=0, color="black", size=4,
            position = position_dodge(width = 1), # Se coloca el texto uno junto al otro.
            angle=270)+
  labs(title="Evoluci?n de las exportaciones del Ecuador",
       subtitle = "En miles de millones",
       caption = "Fuente: BCE\n Elaboraci?n:autor")
```
Guardamos el gráfico.
```{r}
last_plot()
ggsave("exportacionesbarraflip.png", width = 8, height = 8)
```


## Gráficos de barras apiladas.

Mandamos a llamar a los datos.
```{r}
datos <- read.xlsx("..\\data\\importacionesperu.xlsx",
                   sheet = "Mensuales",detectDates = T)

str(datos)
```
Agrupando un poco los datos para poder analizarlos
```{r}
datos$periodo <-  seq(as.Date("2014/08/1"), as.Date("2019/05/1"), by = "month")

datos <- datos %>%
  mutate(anio=year(datos$periodo),
         mes=month(datos$periodo)) %>%
  select(anio,mes, everything())

datosagrupados1 <- datos %>%
  filter(mes<=tail(datos$mes,n=1))%>%
  select(-periodo,-mes,-Total)%>%
  mutate(anio=as.numeric(anio))%>%
  group_by(anio)%>%
  summarise_each(list(sum))

datosagrupados1 <- round(datosagrupados1,2)
```

para barras stacked x, y, fill.
Si hay varias variables, es probable que se deba usar la funci?n melt
de la librer?a reshape2

```{r}
melt1 <- melt(datosagrupados1,id.vars = "anio")
```
Graficamos
```{r}
ggplot(melt1, aes(x = anio, y = value, fill = variable)) + 
  geom_bar(stat = "identity")+   # stat = identity muestra los valores correpondientes a los valores que se encuentran dentro del df metl1. Esto junto con fill="identity" genera las barras apiladas.
  geom_text(aes(y=value, label=value),  # Colocamos los valores dentro de cada stack
            position = position_stack(vjust = 0.5),
            size=4)+
  labs(title="Evolución de las importaciones del Perú", # Colocamos los títulos, subs y captions.
       subtitle = "En millones de pesos, acumulados de Enero a (fecha de corte)",
       caption = "Fuente: BCP\n Elaboración:autor",
       x="periodo acumulado",y="millones de soles")
```
Guardamos el gráfico.
```{r}
last_plot()
ggsave("importacionesstack.png", width = 8, height = 8)  
```

Basta colocar un coor_flip para voltear las barras
```{r}
ggplot(melt1, aes(x = anio, y = value, fill = variable)) + 
  geom_bar(stat = "identity")+coord_flip()+
  geom_text(aes(y=value, label=value),
            position = position_stack(vjust = 0.5),
            size=4)+
  labs(title="Evolución de las importaciones del Perú",
       subtitle = "En millones de pesos, acumulados de Enero a (fecha de corte)",
       caption = "Fuente: BCP\n Elaboraci?n:autor",
       x="periodo acumulado",y="millones de soles")+
  scale_fill_brewer(palette = "Spectral")+theme_minimal()
```
Guardamos el gráfico.
```{r}
last_plot()
ggsave("importacionesstackflip.png", width = 8, height = 8) 
```

